臺灣臺北地方法院民事判決　　　　　　　93年度訴字第2572號
原　　　告　丁○○
訴訟代理人　賴重堯律師
被　　　告　甲○○
　　　　　　乙○○
共　　　同
訴訟代理人　蔡惠子律師
　　　　　　莊立群律師
被　　　告　丙○○
上列當事人間土地所有權移轉登記事件，本院於中華民國94年4
月15日言詞辯論終結，判決如下：
    主  文
被告甲○○、乙○○應分別將附表1、2所示之土地所有權移轉登
記予被告丙○○。
被告丙○○應將附表1、2所示之土地所有權移轉登記予原告。
訟費用由被告負擔。
    事實及理由
一、本件被告丙○○未於言詞辯論期日到場，核無民事訴訟法第
     386條各款所列情形，爰依原告之聲請，由其一造辯論而為
    判決。
二、原告起訴主張：被告甲○○、乙○○與被告丙○○於民國61
    年 7月26日簽立「合作建築合約」，由被告甲○○、乙○○
    提供附表所示之土地（重測前：台北市○○區○○段312-15
    0、312-31地號土地，面積約447平方公尺，下稱系爭土地）
    ，被告丙○○提供工料費用，合作建築鋼筋混凝土、磚造肆
    層樓房公寓肆棟，被告甲○○、乙○○分得東側貳棟全樓 8
    戶，被告丙○○分得西側貳棟全樓八戶，嗣被告丙○○於62
    年1月21日將坐落台北市○○街99巷32號A2棟2樓房屋，連同
    系爭土地所有權應有部分3/40，以總價新台幣（下同）390,
    000售予訴外人曾和子，並於 68年9月1日將房屋移轉登記予
    曾和子，曾和子則於 71年7月10將房屋及基地買賣權利贈與
    原告。因被告間就系爭房屋品質及完工日期認知之不同，纏
    訟多年，最後均經最高法院判決被告甲○○、乙○○敗訴確
    定在案。被告丙○○業於 79年6月間將被告甲○○、乙○○
    分得之房屋移轉登記予被告甲○○、乙○○所有，則被告甲○○、乙○○依約即有移轉系爭土地予被告丙○○之義務，
    被告甲○○、乙○○卻未履行移轉系爭土地所有權予被告丙○○之義務，而被告丙○○經原告催告後，亦怠於對被告甲○○、乙○○行使權利，爰依民法第 242條、合建契約約定
    、債權讓與之法律關係，求命判決被告甲○○、乙○○分別
    將附表1、2所示之土地所有權移轉予被告丙○○，被告丙○○再將附表1、2所示之土地所有權移轉登記予原告等語。並
    聲明：（一）被告甲○○應將附表 1所示土地所有權移轉登
    記予被告丙○○，被告丙○○再將附表 1所示之土地所有權
    移登記予原告。（二）被告乙○○應將附表 2所示之土地所
    有權移轉登記予被告丙○○，被告丙○○應將附表 2所示之
    土地所有權移轉登記予原告。
三、被告甲○○、乙○○則以：被告甲○○、乙○○係與被告丙○○及訴外人陳德喜簽立合建契約，合建契約之供料之一方
    為被告丙○○，陳德喜，故原告僅代位被告丙○○提起本件
    訴訟，當事人不適格。又系爭合建契約約定，被告甲○○、
    乙○○於房屋建築至 1樓時即應備齊分割書文件辦理土地移
    轉登記。而系爭房屋於 63年間建築至1樓，被告丙○○，陳
    德喜對被告甲○○、乙○○之土地所有權移轉登記請求權，
    自63年間即可行使，原告遲至93年間始代位被告丙○○提起
    本件請求，其請求權消滅時效完成；況被告丙○○及陳德喜
    並未依約完工及辦理被告甲○○、乙○○分得房屋之使用執
    照之取得，經法院判決被告丙○○應給付被告甲○○、乙○○違約金確定，被告丙○○未依約完工，取得被告甲○○、
    乙○○分得建物之使用執照，即不得請求被告甲○○、乙○○移轉系爭土地之所有權等語，資為抗辯。並聲明：原告之
    訴駁回。
四、原告主張被告甲○○、乙○○於61年間與被告丙○○簽訂系
    爭合建契約，由被告甲○○、乙○○提供系爭土地，被告丙○○提供工料費用，合作建築房屋，被告丙○○將其分得之
    房屋出售予曾和子，曾和子則將房屋及對於基地之權利贈與
    原告之事實，業據其提出合作建築合約書、委託代建合約書
    、建築物登記謄本、所有權狀為證（見本院卷（一）第14至
    17 頁、第 21至29頁）。被告甲○○、乙○○雖不爭執與被
    告丙○○間之合建事實，然辯稱合建契約供料之一方除被告
    丙○○外，尚有陳德喜，且被告丙○○之請求權消滅時效已
    經完成，及被告丙○○未依約完工，取得使用執照等語。故
    本件所應審酌者為，系爭合建契約供料之一方為何人？被告
    丙○○何時得請求移轉系爭土地之所有權？經查：
    （一）系爭合建契約書前言雖載明立合約書人甲方甲○○、
          乙○○，乙方丙○○、陳德喜（見本院卷（一）第14
          頁），然實際簽署合約書之乙方為被告丙○○，有卷
          附合建契約書可參（見本院卷（一）第17頁），則陳
          德喜是否為系爭合建契約當事人，並非無疑。而陳德
          喜於本院73年度訴字第79號事件審理中陳稱：「承認
          曾訂合建契約，後來沒有合建，也沒有與對方連絡。
          」等語（見本院卷（一）第 122頁），於台灣高等法
          院73年上字159號準備程序陳稱：「我沒有參加合建
          ，簽約之後我就退出了，是由丙○○簽的。」（見本
          院卷（一）第128頁），又於台灣高等法院 77年重上
          字 119號事件中稱：「我沒有參加，從頭到尾都不知
          道，印章也沒蓋。」（見本院卷（一）第 134頁），
          足見陳德喜並未自認與被告甲○○、乙○○簽立系爭
          合建契約。被告甲○○、乙○○雖以最高法院78年台
          上字第1136號民事確定判決，認定陳德喜應與被告陳
          隆盛給付違約金，辯稱前開判決已確定陳德喜為系爭
          合建契約之當事人，原告不得為相反之主張云云。然
          最高法院前開判決係維持台灣高等法院77年重上字第
          119號，本院76訴更字第8號民事判決，該事件之訴訟
          標的為違約金請求權，僅判決主文及訴訟標的有既判
          力，不及於判決理由，故本院對於事實之認定，不受
          前開判決之拘束，被告甲○○、乙○○辯稱本院不得
          為與前開判決相反之認定云云，亦無可取。而被告王
          義文、乙○○復未能提出陳德喜為系爭合建契約當事
          人之證明，則辯稱陳德喜為系爭合建契約當事人，原
          告僅代位被告丙○○提起本件訴訟，當事人不適格云
          云，即屬無據。
    （三）按請求權，除法律所定期間較短者外，因 5年間不行
          使而消滅，為民法第 125條所明定。請求權消滅時效
          ，自請求權可行使時起算，同法第 128條定有明文。
          所謂可行使時，係指請求權人行使請求權，客觀上無
          法律之障礙而言。系爭合建契約第 3條約定：「甲方
          （指被告甲○○、乙○○）提供之基地．．．於乙方
          （指被告丙○○）建築至 1樓時，甲方需備齊分割書
          件交與代書辦理分割手續．．．。」。是依前開約定
          ，被告甲○○、乙○○於系爭合建房屋興建至 1樓時
          ，雖負有備齊分割書文件交與代書辦理分割手續之義
          務，惟分割並不等同於辦理土地所有權移轉登記。而
          一般合建情形，地主有於建商建築至某一階段時，先
          將分歸建商之土地分割為單獨之地號（但土地所有權
          仍登記為地主所有），俟將來合建完成，始將該單獨
          地號土地之所有權移轉登記予建商所有；再參以被告
          甲○○、乙○○於另案請求被告丙○○塗銷系爭土地
          上建物所有權登記事件中主張：「地主與建商間之合
          建關係為承攬與互易之混同契約，建商有責任完成合
          建之房屋，完成合建，才有報酬請求權，其報酬就是
          地主將部分基地移轉登記為建商所有，從而雙方各擁
          有房屋、土地，苟建商未完成合建之房屋，則無報酬
          請求權，自不得將部分基地移轉登記為建商所有。」
          等語，此有卷附台灣高等法院 93年上字第918號判決
          可參（見本院卷（三）第11頁，引用台灣高等法院93
          年上更（一）字第 156號判決書所載），足見系爭合
          約第3條所稱「於乙方建築至1樓時，甲方需備齊分割
          書件，交與代書辦理分割手續。」，僅指被告甲○○
          、乙○○於被告丙○○建築房屋至1樓時， 應就分歸
          被告丙○○部分之基地辦理分割手續，並非被告王義
          文、乙○○於當時即有移轉系爭土地所有權予被告陳
          隆盛之義務。而系爭合建契約第 5條約定：「．．．
          於工程全部完成，俟乙方取得使用執照及水電公共設
          施完畢，並點交房屋之同時，退還餘款5萬元（即保
          證金）及土地狀紙」等語可知。被告甲○○、乙○○
          係於合建工程全部完成，被告丙○○取得使用執照及
          水電公共設施完畢，並點交房屋之同時，始有退還保
          證金餘款50,000元及將被告丙○○應得部分之土地狀
          紙交付被告丙○○以憑辦理所有權移轉登記之義務。
          被告丙○○係於79年11月13日始將分歸被告甲○○、
          乙○○所有之建物8戶辦妥建築物所有權第1次登記，
          此有台灣高等法院93年度上更（一）字第156號判決
          書可稽（見本院卷（二）第42頁），而無論係取得使
          用執照日、水電公共設施完畢日或點交房屋予被告王
          義文、乙○○之日，均必晚於使用執照核發日，系爭
          房屋之使用執照核發日為 79年6月22日（見同上判決
          書所載，本院卷（二）第42頁），故被告丙○○依系
          爭合建契約可分得之土地，其得請求被告甲○○、王
          義武移轉系爭土地所有權之起算日必在 79年6月22日
          以後，原告於93年6月4日代位被告丙○○提起本件訴
          訟，並未逾15年之請求權時效。
    （三）被告甲○○、乙○○另辯稱被告丙○○未完成系爭工
          程，系爭房屋之使用執照亦係被告甲○○、乙○○自
          行申請取得，被告丙○○亦不符合約定請求移轉系爭
          土地所有權之要件。惟系爭房屋既已取得主管機關核
          發之使用執照，且被告丙○○亦已將被告甲○○、王
          義武分得之房屋移轉登記予被告甲○○、乙○○，並
          由被告甲○○、乙○○取得占有使用，被告甲○○、
          乙○○即有移轉系爭土地所有權予被告丙○○之義務
          。至於被告丙○○經法院判決應賠償被告甲○○、王
          義武違約金確定，亦僅係被告甲○○、乙○○是否對
          被告丙○○財產強制執行之問題，並無解免被告王義
          文、乙○○移轉系爭土地所有權予被告丙○○之義務
          。
五、按債務人怠於行使其權利時，債權人因保全債權，得以自己
    之名義，行使其權利。民法第 242條前段定有明文。被告丙○○自 79年6月22日以後得請求被告甲○○、乙○○移轉系
    爭土地之所有權，惟被告丙○○迄今仍迨於行使權利，原告
    因受讓曾和子對被告丙○○買賣契約移轉系爭土地之請求權
    ，依債權讓與之法律關係，對被告丙○○即有移轉系爭土地
    所有權之債權存在，則其代位被告丙○○請求被告甲○○、
    乙○○移轉附表1、2所示系爭土地所有權予被告丙○○，依
    債權讓與、買賣之法律關係，請求被告陳盛移轉系爭土地所
    有權予原告，於法即無不合，應予准許。
五、原告之訴為有理由，依民事訴訟法第385條第1項前段、第78
    條、第85條第1項前段，判決如主文。
中　　華　　民　　國　　94　　年　　4 　　月　　29　　日
                  民事第五庭    法　官　吳素勤
以上正本係照原本作成
如對本判決上訴，須於判決送達後20日內向本院提出上訴狀
中　　華　　民　　國　　94　　年　　4 　　月　　29　　日
                    　　　　　　書記官　曾寶生
